【裁判字號】    96,上易,395
【裁判日期】    971105
【裁判案由】    侵權行為損害賠償
【裁判全文】
臺灣高等法院民事判決                 96年度上易字第395號
上  訴  人  壬○○
訴訟代理人  陳河泉律師
被上 訴 人  甲○○
訴訟代理人  徐原本律師
被上 訴 人  丙○○
訴訟代理人  顏光嵐律師
複代 理 人  陳志偉律師
            子○○
被上 訴 人  癸○○
訴訟代理人  馬在勤律師
複代 理 人  陳佳雯律師
被上 訴 人  辛○○
            丁○○
            戊○○
上 4人共同
訴訟代理人  許巍騰律師
上 4人共同
複代 理 人  己○○
上列當事人間侵權行為損害賠償事件，上訴人對於中華民國96年
3月22日臺灣臺北地方法院95年度訴字第9459號第一審判決提起
上訴，並為訴之追加，本院於97年10月22日言詞辯論終結，判決
如下：
    主      文
上訴駁回。
被上訴人甲○○應給付上訴人新台幣壹佰壹拾陸萬元及自民國九
十六年六月六日起至清償日止，按年息百分之五計算之利息。
其餘追加之訴駁回。
第二審訴訟費用由上訴人負擔。追加之訴訴訟費用由上訴人負擔
二分之一，餘由被上訴人甲○○負擔。
    事實及理由
壹、程序方面
一、本件被上訴人辛○○、丁○○、戊○○均經合法通知，而未
    於最後言詞辯論期日到場，核無民事訴訟法第386條各款所
    列情形之一，爰依上訴人之聲請，由其一造辯論而為判決。
二、按訴之變更或追加，非經他造同意，不得為之。但第255條
    第1項第2款至第6款情形，不在此限。民事訴訟法第446條第
    1項定有明文。查上訴人於本院上訴時，原依民法第184條第
    1項後段、第2項、第185條第1項之規定，請求被上訴人甲○
    ○、癸○○、丙○○、辛○○、丁○○、戊○○（下合簡稱
    被上訴人，單指其中一人時，則逕稱其名）應連帶賠償上訴
    人新台幣（下同）116萬元本息（見本院卷（一）第8頁）；
    嗣上訴人另追加主張被上訴人因故意過失不法侵害其116萬
    元投資款，亦應依民法第184條第1項前段規定負侵權行為責
    任，被上訴人雖不同意，惟民法第184條第1項前、後段均屬
    同一侵權行為請求權基礎之不同法律上主張而已，雖為新攻
    擊防禦方法，惟尚非追加新訴訟標的，則被上訴人抗辯不同
    意訴之追加，尚有誤會。且係本於同一原因事實，並不致延
    滯訴訟，如不許其提出，有失公平，依民事訴訟法第447條
    第1項第6款規定，應予准許。至於上訴人於本院另主張依證
    券交易法第20條第3項規定請求被上訴人賠償，以及就甲○
    ○部分再追加主張依民法第544條規定請求賠償上開116萬元
    本息（見本院卷一第55頁、第123頁），雖屬訴訟標的之追
    加，惟經核均係基於主張因誤信被上訴人之不實推銷行為購
    入股票，嗣後於股票解除限制後崩跌致受損害之同一基礎事
    實，與民事訴訟法第255條第1項第2款之規定相符，是其訴
    之追加均應予准許，先行敘明。
貳、實體方面
一、上訴人主張：
（一）甲○○為聯揚資產管理有限公司及聯揚投資顧問有限公司
      （下稱聯揚集團）之投資部副總，癸○○、戊○○分別為
      群華證券投資顧問股份有限公司（下稱群華集團）董事長
      及總裁，辛○○、丁○○分別為群達資產管理股份有限公
      司、群達投資顧問股份有限公司（下稱群達集團）之執行
      副總及資深顧問，丙○○則為希望工程股份有限公司（下
      稱希望工程公司）董事，而聯揚集團、群華集團及群達集
      團均係以群華集團為控管公司之分工體系。
（二）被上訴人明知有價證券之買賣，不得有虛偽、詐欺或其他
      足致他人誤信之行為，又有價證券之募集與發行，非經主
      管機關核准或向主管機關申報生效後，不得為之，而上開
      集團公司登記之營業項目均不包括經營證券商之經紀業務
      ，亦未經主管機關核准許可發給執照，不得經營證券業務
      ，丙○○於92年尾牙期間利用群華集團在公司向同仁作簡
      報時，告稱C&D Productions Inc.（OTC  Bulle tin Bo
      ard交易代碼：CDPI）係希望工程公司在美國之轉投資公
      司，該公司之股票（下稱「系爭股票」）將作價到美金4
      元至5.8元，並會讓投資者在美金3元安全下車，群華集團
      遂於93年1月間，指示甲○○向伊告稱上開不實事項，且
      明知希望工程公司之營業狀況不佳，卻隱瞞該公司之實際
      盈餘所得及虧損，而出示希望工程公司簡介，記載誇張不
      實之財務預測資料，誤導伊誤信為真，而於93年1月31日
      以每股新台幣（以下如未特別標明為美金者，均為新台幣
      ）58元之價格購買系爭股票2萬股，且伊並於同日與甲○
      ○簽立委託書載明伊委託甲○○，推薦投資系爭股票，股
      數兩萬股，待美國股票過戶完成後，甲○○保證將股票交
      予伊，並委託世界財務金融集團辦理集中保管及開戶買賣
      手續等語。惟甲○○卻對伊佯稱系爭股票為限制股股票，
      於93年3月會發放股票，同年9月會解除限制，解除限制後
      即可在美金3元下車。惟伊遲至同年5月間始取得系爭股票
      ，而至同年9月甲○○對伊稱須至10月時才能解除限制，
      至10月時又稱至年底時才能解除限制，到年底時又稱94年
      年初始能解除限制，嗣伊於94年2月時向該公司查詢時，
      發現該公司早已人去樓空，伊始知受騙。而迄今系爭股票
      業已下市無法買賣，無任何價值，伊受有全部投入金額11
      6萬元之損害，自得依民法第184條第1項前、後段、第2項
      、第185條第1項及證券交易法第20條第3項之規定，請求
      被上訴人連帶賠償116萬元及自起訴狀繕本送達翌日起至
      清償日止之法定利息。另甲○○與伊之間既曾另行簽立上
      述書面之委託書，則伊與甲○○之間即有委任契約關係，
      而甲○○保證將股票交予伊，並委託世界財務金融集團辦
      理集中保管及開戶買賣手續。惟事後甲○○根本未將上訴
      人之股票委託世界財務金融集團辦理集中保管及開戶買賣
      手續而置之不理，亦未採取任何補救措施，其處理委任事
      務顯有過失，亦應另依民法第544條規定，就伊所受上述
      116萬元本息之損害負賠償責任等語。
二、被上訴人部分抗辯如下：
（一）上訴人於95年12月4日言詞辯論期日時自承其於93年3、4
      月間即知悉受到詐騙，而依民法第197條第1項之規定，因
      侵權行為所生之損害賠償請求權，自請求權人知有損害及
      賠償義務人時起，2年間不行使而消滅。至於上訴人另主
      張證券交易法第20條第3項之規定，仍屬侵權行為之特別
      規定，仍應適用民法第197條第1項之短期時效規定。而上
      訴人遲至95年8月3日始提起本件訴訟，業已逾2年之消滅
      時效期間。
（二）甲○○另抗辯：
      上訴人購買系爭股票之事，原本係與劉運坤接洽，嗣後才
      由伊接辦，而希望工程公司迄今仍在，舉凡投資皆有風險
      ，而影響股票價格之因素尤多，上訴人既欲投資股票，即
      應蒐集相關資料謹慎評估投資風險，即使購入之股票日後
      股價下跌，亦非係因伊施用詐術所致，上訴人主張伊應負
      詐欺侵權之責任，自非有據。至於上訴人雖與伊簽訂委託
      書，惟僅係委託伊推薦投資股票，而非委託伊代為操作出
      售股票，從而，上訴人未能以高價賣出上開股票，應不可
      歸責於伊。且伊嗣後確實曾為上訴人聯絡解除限制事宜，
      係上訴人自己後來未去辦理，伊並未違背委託，上訴人主
      張伊應負委任契約受任人之損害賠償責任，亦無理由。至
      於上訴人所提出之希望工程公司簡介係癸○○所提供，與
      伊無涉等語。
（三）癸○○、辛○○、丁○○、戊○○另辯稱：
  １、上訴人雖主張伊等係以不實之希望工程公司說明資料向其
      鼓吹，以致其陷於錯誤而以116萬元購買系爭股票，致受
      有股票跌價損失云云，惟說明資料係癸○○依世界財務金
      融集團所製作之英文調查報告翻譯成中文而來，世界財務
      金融集團所製作之調查報告既係早於92年前半年即已製作
      完成，則就希望工程公司92年度整年度之財務自然僅能「
      預測」，上訴人主張群華集團故意隱匿希望工程公司92年
      度之財務報告，實有誤解，而即使上開中文簡介有部分記
      載錯誤，亦非伊等故意而為。況且公司之財報資料乃屬公
      開之資訊，上訴人購買系爭股票前倘係參考希望工程公司
      財報資料之想法，本應自行尋找該公司之財報資料作為參
      考，且投資人購買投資商品之理由多端，絕少僅憑單項資
      訊而為，亦不可能僅憑簡介資料中關於92-95年度之「財
      務預測」即決定投資，而上訴人並未舉證其係完全憑藉該
      說明資料始購買系爭股票，自不得僅以說明資料有部分記
      載錯誤，即謂伊等係故意以背於善良風俗之方法而加損害
      於上訴人，或有證券交易法第20條第1項所定之虛偽、詐
      欺或其他足致他人誤信之行為，則上訴人依民法第184條
      第1項後段、同條第2項及證券交易法第20條第3項之規定
      請求伊等負損害賠償之責，顯然無據。退而言之，即使認
      為伊等應負損害賠償責任，惟關於系爭股票之資訊在網站
      上均可看到，亦經證人劉運坤於原審證實，則上訴人於投
      資前疏於研究系爭股票之價值，亦屬與有過失，應減輕或
      免除伊等之賠償責任。
  ２、又希望工程公司乃是透過其唯一之股東英屬維京群島商
      C&D PRODUCTION GROUP INC.以併購美商HUI LEOIL&GAS,
      INC. 並更名為C&D PRODUCTION INC.之方式在美掛牌上市
      ，是以系爭股票確實屬希望工程公司在美上市之C&D PROD
      UCTION INC.公司所發行之股票，此均有相關主管機關核
      准及網頁資料可稽，並無任何不實。因此上訴人質疑希望
      工程公司與美國&D PRODUCTION INC.無關，純屬其個人之
      臆測。且希望工程公司雖被英屬維京群島商C&DPRODUCTIO
      N GROUP INC.併購亦不代表該希望工程公司為體質不良之
      公司，且縱使上訴人於購買系爭股票時不知希望工程公司
      之併購始末，亦與伊等是否有詐騙上訴人無涉。又上訴人
      所購買之系爭股票乃甲○○代理聯揚資產管理有限公司（
      負責人為庚○○）與其進行買賣，並非購自癸○○或癸○
      ○擔任負責人之群華證券投資顧問股份有限公司；而聯揚
      資產管理有限公司取得系爭股票之方式，則係聯揚資產管
      理有限公司與世界財務金融集團副總裁Mark Schwartzman
      交換股票所得，而癸○○擔任負責人之群華集團取得系爭
      股票之方式則係購自世界財務金融集團主席Ma tthewN.Li
      tta uer，與聯揚資產管理有限公司並不相同，從而上訴
      人購買系爭股票而受損害，與伊等並無關聯。更何況，上
      訴人購入系爭股票，亦係看好希望工程公司1年後之營運
      ，並非基於希望工程公司92年度之財務預測或實際財報資
      料，而希望工程公司於92及93年度確實有積極營運之事實
      ，並曾多次獲獎，且該公司於94年度計畫拍攝之「台灣多
      生動」電視專題企劃，亦獲經濟部推薦申請文化創意產業
      貸款，顯見即使經濟部亦認為希望工程公司係一有發展潛
      力之公司，並非僅被上訴人看好該公司之發展潛力。而系
      爭股票發行1年後可開始自由轉讓時，希望工程公司亦確
      實曾有大幅之營收，僅嗣後因文化創意產品之推行漸趨困
      難，導致資金無法繼續挹注等因素，以致上開計畫無法完
      成。則上訴人僅以系爭股票於可開始自由轉讓時有股價下
      跌之情形即遽以推論伊等有虛偽、詐欺、使其誤信股票價
      值之非行，完全忽略股票受控於經濟蕭條等大環境之因素
      而有跌價之可能，實非有理等語置辯。
（四）丙○○另辯稱：
      伊雖係希望工程公司之董事，惟非公司負責人，對於希望
      工程公司如何經由併購美國公司而更名為C&D PRODUCTION
      INC.在美國掛牌之詳細經過，並不清楚。且伊並非任職於
      聯揚集團、群華集團、群達集團，僅係於92年12月尾牙期
      間應邀至群華集團演講說明希望工程公司之文化創意產業
      ，根本未曾推銷、介紹希望工程公司股票，亦未曾做過公
      司之財測評估，更未曾表示系爭股票將作價到美金4元至
      5.8元，並會讓投資者在美金3元安全下車等情事，而甲○
      ○等人向上訴人推薦時之希望工程公司簡介並非伊所提供
      ，伊亦不知其財務預測之內容從何而來。伊從未向上訴人
      推銷股票，亦未曾委託癸○○等人出售股票，而癸○○等
      人係自行向世界財務金融集團購買股票後，向包括上訴人
      在內之投資人推銷，伊亦不知情，更遑論參與詐欺上訴人
      行為。則即使上訴人確有因受詐欺而購買系爭股票，亦與
      伊無關等語，資為抗辯。
三、本件經原審判決上訴人之訴及假執行之聲請均駁回。上訴人
    就原審判決其敗訴部分提起上訴，並為訴訟標的之追加，聲
    明為：（一）原判決廢棄。（二）被上訴人應連帶給付上訴
    人116萬元，及自起訴狀繕本送達翌日起至清償日止，按週
    年利率5%計算之利息。
四、上訴人主張聯揚集團、群華集團、群達集團等公司登記之營
    業項目均不包括經營證券商之經紀業務，亦未經主管機關核
    准或向主管機關申報生效得以募集與發行有價證券，而上訴
    人經由任職聯揚集團投資部之甲○○推薦，簽立委託書，於
    93年1月31日以116萬元之價格購買系爭股票2萬股之事實，
    為被上訴人所不爭執，並有匯出匯款回條聯、委託書在卷可
    稽（見原審卷第19、20頁），堪認屬實。而上訴人主張被上
    訴人係施用詐術，致其陷於錯誤而購入系爭股票，嗣於股票
    解除限制後即崩跌而受損失，則為被上訴人所否認，並以前
    詞置辯，則本件應審究之重點，厥為（一）被上訴人是否對
    於上訴人共同施用詐術而應負共同侵權行為責任？（二）被
    上訴人所為時效抗辯是否可採？（三）又上訴人追加委任法
    律關係請求甲○○賠償應否准許？
五、茲分別論述如下：
（一）上訴人主張其係因被上訴人共同施用詐術而受損害，被上
      訴人應負共同侵權行為責任，尚非有據：
  １、上訴人主張被上訴人應負侵權行為責任，係以甲○○、癸
      ○○、戊○○、辛○○、丁○○分別為聯揚集團、群華集
      團、群達集團之重要成員，3集團係以群華集團為控管公
      司而為分工，而丙○○為希望工程公司董事。其等均明知
      上揭3集團依法不得經營證券業務，卻違法推銷系爭股票
      。且推由甲○○向伊出具誇大不實之希望工程公司財務預
      測等說明資料，並偽稱將就系爭股票作價到美金4~5.8美
      元，且會讓投資者在股票解除限制時，以美金3元安全下
      車，致伊陷於錯誤而購入系爭股票，受有損失。而癸○○
      、戊○○、辛○○、丙○○雖未直接與上訴人接洽購買系
      爭股票事宜，但仍為造意人或幫助人，亦應共同負責等語
      。
  ２、惟被上訴人否認曾向上訴人表示將作價讓上訴人於美金3
      元時出售。而上訴人所舉證人劉運坤雖於原審證稱甲○○
      向上訴人推銷時，伊亦在場，當時甲○○曾向上訴人表明
      這支股票會在美金4元至8元中間下車，屆時如有獲利，上
      訴人應將獲利之1半分給甲○○等語（見原審卷第161頁）
      ，惟劉運坤並未稱被上訴人將如何對於在美國掛牌之股票
      「作價」。且劉運坤另證稱當時系爭股票資訊均可在網站
      上看到，據稱該股票持股人必須持有滿1年，始可在市場
      上自由交易，但在市場上自由買賣時，股價不一定為上漲
      ，亦可能跌破美金2元，而當時以美金2元推銷係屬合理價
      格等語（見原審卷第161頁反面、第162頁）。顯然劉運坤
      所述甲○○向上訴人所表示者至多僅係指該股票價格將來
      之預測，絕非所謂保證會在美金3元讓上訴人之股票順利
      出售。再依劉運坤證稱伊與甲○○均屬聯揚集團之員工，
      而甲○○為其上司，伊本身亦購買希望工程公司之股票30
      萬元，嗣血本無歸等語（見原審卷第160頁反面、第161
      頁反面）。則如劉運坤身為群華集團之員工，亦不知悉希
      望工程公司股票之虛實，以致購入該股票而受損失，則甲
      ○○雖為劉運坤之上司，但仍只係群華集團之職員，與劉
      運坤之身分基本上並無大異，且係與劉運坤一同向上訴人
      推銷系爭股票，則上訴人憑何認定甲○○當然明知希望工
      程公司所投資美國之CDPI公司僅係紙上公司，其股票毫無
      價值，必將大跌？且劉運坤於原審及上訴人告訴甲○○及
      丙○○詐欺之刑案偵查中（見台灣台北地方法院檢察署96
      年度偵字第3221號卷第178頁），甚至劉運坤於本院另提
      出之陳述書（見本院卷一第252頁至255頁），亦均不能證
      明甲○○究竟對上訴人施用何等詐術。而上訴人就此亦未
      能舉出其他確實證據以實其說，則其主張甲○○於推銷系
      爭股票時，確曾施用上述詐術，始其陷於錯誤，即非可採
      。至於癸○○、戊○○、辛○○、丁○○及丙○○等人於
      上訴人購買系爭股票前更從未與上訴人未曾謀面，此亦為
      上訴人所不爭執（僅稱事發後曾見過上開諸人），而上訴
      人既不能證明甲○○對伊施用何等詐術，則其主張癸○○
      、戊○○、辛○○、丁○○及丙○○為甲○○之造意或幫
      助之共同行為人，應共同負責，更屬無據。
  ３、至於上訴人另主張甲○○於推銷系爭股票時出具之希望工
      程公司簡介（見本院卷一第76頁至79頁），其中關於希望
      工程公司與中國國家地理雜誌社簽署合作協議書等內容與
      事實不符，且上開簡介中關於該公司財務預測部分亦屬過
      度誇大等情，雖為被上訴人所不否認，惟丙○○否認上開
      簡介內容係希望工程公司所提供予癸○○等人，而癸○○
      則辯稱上開簡介係依世界財務金融集團（WorldFinancial
      Advisory Ltd.）所提供之英文資料翻譯而成，伊等亦不
      清楚有無不實等語，亦據提出世界財務金融集團製作之希
      望工程公司英文調查報告及其電子檔為證（見本院卷一第
      232頁至237頁），其中關於財務預測等內容與上開中文簡
      介並無不符，上訴人雖以癸○○所述取得CDPI股票之經過
      與聯揚集團負責人庚○○於另案所述CDPI股票係與美國男
      子Mark Schwartzman換股而得，並不相符，以及上開世界
      財務金融集團所製作之調查報告內容，可能係被上訴人所
      提供者等語，而否認該報告之真實性。惟查群華集團取得
      CDPI股票之經過如何與其簡介內容是否實在，並無直接關
      聯。且上開英文報告內容明載其預測之期間為2003年至20
      05年（見本院卷一第237頁），則該研究報告作成之時間
      應在2003年之前，而甲○○既係於93年初始向上訴人提供
      該中文簡介，顯難認係由被上訴人提供不實資料供世界財
      務金融集團作成上開報告。而上訴人復未能提出其他明確
      反證，自難遽認被上訴人所辯其提供之簡介資料為第三人
      世界財務金融集團所製作交付等語為不可信。再查，被上
      訴人辯稱上開簡介中關於希望工程公司得獎及獲得經濟部
      審查通過同意推薦信用保證貸款及名列大專院校大眾傳播
      相關科系畢業生最希望進入之公司之一，亦據提出「動腦
      」等廣告行銷雜誌、經濟部工業局推薦函及推薦理由說明
      等為證（見本院卷一第212頁至214頁、本院卷三第105頁
      至115頁）。再依本院函查希望工程公司歷年向國稅局申
      報營利事業所得稅之結算申報資料顯示，該公司91年度全
      年營收達1億3千餘萬元，92年度全年營收則達1億4千餘萬
      元，93年度營收亦逾億元（見本院卷二第176、178、182
      頁），雖該公司91、92年度分別均虧損1百餘萬元，但93
      年度則有淨利2百餘萬元，再對照該公司每年度均有高額
      營收金額而言，仍難謂希望工程公司非屬正常經營之公司
      。則甲○○向上訴人推銷系爭股票時，即使曾出示該中文
      簡介表示該股票前景甚佳，亦難認係毫無任何根據，而盡
      屬虛偽。況且，如該中文簡介全然係屬虛偽不實，且CDPI
      公司僅屬紙上公司，而甲○○係蓄意詐騙上訴人，則依理
      與甲○○同為聯揚集團職員之劉運坤不可能亦受騙，而購
      入希望工程公司之股票。退而言之，即使認為甲○○確係
      以上開部分內容誇大不實之中文簡介，對於上訴人施用詐
      術，亦必須上訴人確係因此陷於錯誤而決定投資，始得主
      張被上訴人之行為與其損害間確有相當因果關係，而應負
      侵權行為責任。惟上訴人於原審起訴時起，甚至於上訴本
      院之初，均僅主張係因甲○○告知系爭股票將作價至美金
      4 元至5.8元，而於解除限制後在美金3元讓其下車，其始
      決定投資，並未提及係誤信上開簡介中所載之不實內容及
      財務預測，始購買系爭股票，且上開簡介內容雖有關於營
      業額之預估，惟並無任何關於股價之記載。則如上訴人當
      初確係因誤信上開簡介中之財務預測始陷於錯誤而投資，
      衡情即不致於原審始終僅主張甲○○所告知之股價為不實
      ，於遲至上訴之後始質疑CDPI公司簡介內容之真實性。從
      而，被上訴人抗辯上訴人並非因信賴上開簡介始決定投資
      ，其間欠缺相當因果關係，經核應屬可採。
  ４、至於上訴人另主張CDPI公司實際上應僅為紙上公司，並無
      實際業務，其股價係人為操作而得者等語，惟被上訴人主
      張希望工程公司係英屬維京群島商C&D PRODUCTION GROUP
      INC.所出資投資，有經濟部投資審議委員會92年7月4日經
      審一字第092020874號函、92年8月4日經審一字第0920246
      66號函、92年8月28日經審一字第092027505號函、92年9
      月26日經審一字第092031026號函、92年10月28日經審一
      字第092034831號函、92年11月11日經審一字第092037019
      號函、93年5月25日經審一字第093013890號函、93年6月1
      5日經審一字第093016126號函等函文及公司變更登記表在
      卷可憑（見本院卷二第131頁、第136頁、第138頁、第140
      頁、第142頁、第144頁、第146頁、第148頁、本院卷一第
      85頁至86頁）。而英屬維京群島商C&D PRODUCTION GROUP
      INC.早於92年6月即併購已在美國OTCBB掛牌之美商HUILE
      OIL & GAS, INC.，並在92年6月23日向美國主管機關申報
      20天之內會將HUILE OIL & GAS, INC.更名為C&D PRODUCT
      ION INC.，嗣並於92年9月5日向美國主管機關申報公司重
      組等情，亦有OTCBB網站之公告為憑（見本院卷二第150頁
      至155頁，並參照網址http://www.otcbb.com/a sp/Inf o
      _Center.asp中DEF-14C及8-K）。而重組後之美國CDPI公
      司乃持有英屬維京群島商C&DPRODU CTION GROUP INC. 10
      0%股分，亦即英屬維京群島商C&DPRODUCTION GRO UP INC
      . 為美國CDPI公司100%持股之子公司。從而，被上訴人抗
      辯希望工程公司乃是透過其惟一之股東英屬維京群島商C&
      D PRODUCTION GROUP INC.以併購美商HUILE OIL&GAS, IN
      C.後更名之方式在美掛牌上市，而系爭股票確屬希望工程
      公司在美上市之CDPI公司所發行之股票，並無不實。其次
      ，上訴人另質疑希望工程公司係廣告公司，卻併購美國之
      油氣公司，顯非尋常，CDPI公司應屬紙上公司云云，惟公
      司併購既無營業種類之限制，且上開網站資料亦屬公開之
      資訊，任何人均得上網查閱而得知其併購前之原公司為何
      ，則上訴人執此主張被上訴人係蓄意以不實之行為，使其
      陷於錯誤，自非有據。至於上訴人另質疑CDPI公司之股票
      並無真實之交易，應為紙上公司云云，惟依上訴人所提出
      之網站交易資訊，卻有系爭股票各月股價之平均成交價格
      變動情形，且在93年間至94年2月間，股價仍在美金2至3
      元間 (見本院卷一第87頁至90頁)，至94年6月起，始跌至
      美金1元以下。而上訴人並未舉出確實證據證明上開資訊
      係屬被上訴人人為操作之虛偽股價，則其主張被上訴人係
      以詐術推銷分文不值之股票，尚難遽信。至於上訴人另主
      張癸○○等人亦曾與訴外人朱德義以類似方法販售機電聯
      公司股票，以及買下美國VISUAL BVI公司及AIRTEST公司
      ，更名後在美國NAQSD OTCBB掛牌，並在國內銷售，因違
      反證券交易法，經判處罪刑，並提出台灣台北地方法院95
      年度訴字第487號刑事判決為證（見本院卷二第100頁至11
      7頁），惟該案所涉及者為機電聯公司股票，與本件所涉
      及希望工程公司之系爭股票並不相同。且檢察官雖曾就上
      訴人指訴受詐欺購買希望工程公司股票部分併案審理，亦
      經上開刑事判決認為檢察官就該部分並未提出任何證據證
      明希望工程公司之負責人與戊○○等人有共犯證券交易法
      第20條之詐欺情事，因而未予併案審理（見該刑事判決第
      34頁）。從而，上訴人並未確實舉證，僅以此類彼，主張
      被上訴人以詐術推銷無任何價值之系爭股票，難認有據。
      而上訴人以每股58元購買系爭股票2萬股，嗣系爭股票於
      解除限制後，每股現只餘約美金2、3毛之價值等情，縱或
      屬實，然影響公司股票價格高低之因素甚多，包括公司之
      財務狀況、經營階層之經營及控制成本之能力、市場景氣
      狀況、產品競爭力等等均屬之，公司之股票股價往往隨著
      前開因素之變化而有所起伏變動，股票投資本即存在相當
      程度之風險，尚難僅以股票嗣後價格低落即認為推薦或出
      售者有虛偽或詐欺之行為。本件上訴人就其所主張CDPI股
      票事實上並無真實之交易，其股價係人為操縱等事實，並
      不能舉證以實，則其主張被上訴人應負共同施用詐術之侵
      權責任，即非可採。
  ５、又丙○○雖係希望工程公司之董事，惟非負責人，亦非聯
      揚、群華及群達等集團之成員，有希望工程公司之登記事
      項卡在卷可稽（見本院卷一第85頁至86頁）。而上訴人主
      張丙○○至群華集團簡介希望工程公司前景之時間係在92
      年底，而甲○○向上訴人推銷股票則在93年1月間，於丙
      ○○至群華集團介紹希望工程公司時上訴人根本不在場，
      顯難認丙○○有詐欺上訴人之意。又證人劉運坤於原審證
      稱丙○○於介紹股票時，並未提及股價。嗣又謂丙○○說
      明希望工程公司之背景及前景時，曾稱該股票保證會有美
      金2元之價值，要伊等以此價格去推銷等語（見原審卷第1
      60頁），其所述不無前後矛盾之處。且即使丙○○當時確
      曾表明CDPI股票之股價，惟劉運坤既亦承認CDPI股票，當
      時確有美金2元之價值，即難認丙○○所述有何不實，至
      於將來之股價如何，涉及各種因素，劉運坤亦陳稱可能跌
      破美金2元（見原審卷第162頁），顯然劉運坤亦明知CDPI
      股票日後之股價如何，並非丙○○所得左右，則上訴人主
      張丙○○在伊尚未與甲○○等人有任何接觸時，即有共同
      詐欺伊之行為，自非可採。至於上訴人另提出劉運坤之陳
      述書表明丙○○於說明時所根據之資料即係上述中文簡介
      云云（見本院卷一第253頁），惟上開簡介尚難認為係造
      成上訴人陷於錯誤而購買系爭股票之確實證明，已如前述
      ，自尚難以此認定丙○○應負詐欺之侵權行為責任。況且
      ，上訴人另案告訴丙○○涉及詐欺犯罪部分，亦經檢察官
      為不起訴處分，並經台灣高等法院檢察署駁回再議確定，
      業經本院調閱台灣台北地方法院檢察署96年度偵字第3221
      號卷無訛，並有台灣高等法院檢察署96年度上聲議字第61
      56號處分書在卷可稽。從而，上訴人主張丙○○與甲○○
      等人有共同施用詐術之侵權事實，亦屬無據。
  ６、綜上，本件上訴人主張被上訴人係共同施用詐術，使伊陷
      於錯誤，而購買系爭股票，致受損害，並無法舉證以實，
      則上訴人主張依民法第184條第1項後段以違背善良風俗之
      方法，加損害於伊，即屬無據。至於上訴人另主張被上訴
      人以不實之事項，致其陷於錯誤而購入系爭股票，致受損
      害之行為亦屬故意或過失，不法侵害其財產權云云，惟查
      上訴人係因交易而購買系爭股票，自行交付款項，為單純
      之財產支出，即使上訴人因此受有損失，亦屬純粹之經濟
      上損失，而非財產權受損害，與民法第184條第1項前段之
      規定並不相當，上訴人此部分主張亦非可採。
（二）上訴人另主張被上訴人違反證券交易法第20條第1項，應
      依同條第3項及民法第184條第2項，負損害賠償責任，亦
      無理由：
  １、按有價證券之買賣，不得有虛偽、詐欺或其他足致他人誤
      信之行為，證券交易法第20條第1項定有明文。其違反者
      ，依同條第3項規定，對於該有價證券之善意取得人或出
      賣人因而所受之損害，應負賠償責任。而上開條項雖未明
      言是否限於故意之行為，惟違反本條第1項規定，依同法
      第171條第1項第1款規定，既應處以刑事制裁，且未明定
      包含處罰過失犯，則上開條文之適用，自應以故意違反者
      為限（賴英照著，證券交易法逐條釋義第一冊，第328頁
      參照）。且有價證券之善意取得人或出賣人，亦必須係因
      信賴行為人之詐術行為，而為有價證券之交易，致受損害
      者，始得依上開規定請求賠償。
  ２、本件上訴人主張被上訴人於推銷系爭股票時，施用詐術，
      致其陷於錯誤，並不能證明屬實，已如前述。至於上訴人
      另主張甲○○向伊推銷系爭股票時，所提供之希望工程公
      司簡介資料，有部分與事實未盡相符，及其財務預測有誇
      大之情形，上訴人亦不能證明被上訴人為故意，且就其確
      係信賴該簡介中不實部分之記載，始購入系爭股票，其間
      具有相當因果關係等情，亦不能證明屬實。則其主張被上
      訴人亦應負證券交易法第20條第3項之損害賠償責任，自
      屬無理由。又證券交易法第20條第1項、第3項對於有價證
      券買賣之虛偽、詐欺或其他足致他人誤信之行為，既設有
      損害賠償之獨立侵權行為規定，自無從復適用民法第184
      條第2項之規定。則上訴人此部分主張，經核亦屬無理由
      。
  ３、又上訴人主張被上訴人應負共同侵權行為責任，及應依證
      券交易法第20條第3項規定，負損害賠償責任，既均屬無
      據，則被上訴人所為時效抗辯，自毋庸予以審酌。
（三）上訴人另主張甲○○處理委任事務有過失，應負損害賠償
      責任，則屬有理由：
  １、上訴人另主張伊與甲○○於93年1月31日所簽立之委託書
      （見本院卷一第93頁），約定甲○○承諾93年9月份系爭
      股票會解除買賣限制，屆時上訴人即可出脫持股，詎93
      年9月份屆至，甲○○藉詞系爭股票仍未解除限制，直至
      94年2月中旬，上訴人欲向聯揚集團查詢，卻已人去樓空
      。則甲○○處理受任事務顯有過失，自應依民法第544 條
      規定負損害賠償責任。而甲○○則辯稱伊嗣後確實曾為上
      訴人聯絡解除限制事宜，係上訴人自己後來未去辦理，伊
      並未違背委託等語。
  ２、按「受任人因處理委任事務有過失，或因逾越權限之行為
      所生之損害，對於委任人應負賠償之責。」民法第544條
      定有明文。經查，依上訴人與甲○○簽立之上開委託書，
      係約定：「茲證明壬○○君於中華民國93年元月31日委託
      甲○○君，推薦投資C&D Productions Inc.（OTC  Bulle
      tin Board交易代碼：CDPI），股數兩萬股，待美國股票
      過戶完成後，乙方保證將其交予甲方，並委託世界財務金
      融集團辦理集中保管及開戶買賣手續，倘若雙方未完成上
      述承諾事項，需負相關法律責任，以上恐口說無憑，特立
      此書為證。」，固未明確記載股票交付之時間。惟證人劉
      運坤於原審證稱：「當時甲○○有告訴上訴人，會在三月
      份取得該股票，九月份會解除限制，但後來不知為何一直
      拖到五月才將股票交給上訴人，當初公司也是跟我們說會
      在九月份時解除限制，但後來並沒有如此。」、「（上訴
      人訴訟代理人問：當初有無對上訴人說解除限制會在93年
      9月份，但為何會拖延到94年2月份還沒有解除限制？）證
      人答：有這回事。但這是公司內部的問題；當時這支股票
      在解除限制後就崩盤了，但公司並沒有跟投資者講這件事
      。」（見原審卷第161頁）與上訴人所述相符，足見甲○
      ○與上訴人簽立委託書時，確曾承諾應於93年3月為上訴
      人取得系爭股票，並於同年9月間解除限制，惟屆時甲○
      ○並未履行，而係至93年5月始交付股票，且系爭股票直
      至94年2月仍未解除限制，則上訴人主張甲○○處理委任
      事務，為有過失，自非無據。
  ３、至於甲○○辯稱伊曾電話告知上訴人如何辦理股票限制解
      除，係因上訴人自己未前往辦理，伊並未違背委任契約云
      云，惟上訴人則否認曾接獲甲○○解除限制之通知。且依
      雙方之委任契約，應係由受任人甲○○代上訴人辦理股票
      限制解除，甲○○卻陳稱係通知上訴人自行前往辦理，已
      非合理。至於甲○○聲請傳訊之證人乙○○雖於本院準備
      程序時證稱甲○○確曾打電話予上訴人等語（見本院卷一
      第196頁、197頁）。惟乙○○亦證稱根本不認識上訴人，
      當時亦不知甲○○打電話給何人，只知是客戶，係甲○○
      事後要求伊作證時始知係上訴人，而對於股票解除限制之
      事情伊亦不瞭解等語。而查乙○○作證時與本件股票交易
      發生時已間隔4年之久，乙○○竟得以確定4年前某日甲○
      ○打電話給不知名之客戶即係上訴人，且所談之事即係其
      所不瞭解之系爭股票解除限制，實難置信，其證詞顯難證
      明甲○○所辯屬實。而除此之外，甲○○就上開有利之事
      實，並未能提出任何確實通知上訴人之紀錄以實其說，則
      其抗辯自難採信。
  ４、而依前述系爭股票之歷史股價紀錄，系爭股票如依甲○○
      與上訴人之約定，如期於93年9月解除限制時，其每股股
      價仍在美金2.8元，甚至在94年2月，每股仍有美金2.55元
      ，其後股價始明顯崩落（見本院卷一第90頁）。則如上訴
      人依甲○○承諾之時間取得股票，及順利解除限制，即不
      致受損害，甚至得以獲利，惟因甲○○處理委任事務之過
      失，導致拖延至股價崩落，其間顯有相當因果關係。而上
      訴人陳稱至今系爭股票已下市而無法出售，完全無價值等
      情（見本院卷一第241頁），甲○○亦不爭執，則上訴人
      主張伊所投入之資金116萬元全部為其損害，且係因甲○
      ○處理委任事務之過失所致，甲○○應依民法第544條，
      負損害賠償責任，確屬有據。且委任契約之損害賠償請求
      權，民法並無短期時效之特別規定，則其時效期間依民法
      第125條規定即為15年，迄今亦未屆滿，從而甲○○所為
      時效抗辯，自非可採。末按給付有確定期限者，債務人自
      期限屆滿時起，負遲延責任。給付無確定期限者，債務人
      於債權人得請求給付時，經其催告而未為給付，自受催告
      時起，負遲延責任。其經債權人起訴而送達訴狀，或依督
      促程序送達支付命令，或為其他相類之行為者，與催告有
      同一之效力。又遲延之債務，以支付金錢為標的者，債權
      人得請求法定利率計算之遲延利息。民法第229條第1項、
      第233條第1項分別定有明文。查上訴人於上訴後追加依民
      法第544條規定得請求賠償116萬元部分，已如前述，惟此
      部分甲○○之損害賠償之義務，並非有確定期限，必待上
      訴人催告而未為給付，始負遲延責任。故上訴人請求甲○
      ○116萬元自追加之訴訴狀送達翌日即96年6月6日起算至
      清償日止按年息5%計算之利息，於法有據，逾此部分之請
      求，於法未合，不應准許。
六、綜上所述，上訴人主張被上訴人共同施用詐術，致伊陷於錯
    誤，購買系爭股票受損害，並不足採。則上訴人於原審主張
    被上訴人應依民法第184條第1項、第2項、第185條，連帶賠
    償116萬元及自起訴狀繕本送達翌日起至清償日止之法定利
    息，並非有據。其假執行之聲請亦失所附麗，應併予駁回。
    原審因而為上訴人敗訴之判決，及駁回其假執行之聲請，並
    無不合。上訴意旨指摘原判決不當，求予廢棄改判，為無理
    由，應予駁回。而就上訴人追加之部分，其主張與甲○○之
    間有委任契約，因甲○○處理委任事務有過失，致其受有損
    害，依民法第544條規定，請求甲○○賠償116萬元及自其為
    訴之追加之翌日即96年6月6日起至清償日止之法定利息部分
    ，核屬有據，應予准許。至其追加主張被上訴人應另依證券
    交易法第20條第3項賠償上開損害，及對於甲○○其餘遲延
    利息之請求，則非有據，應予駁回。
七、本件事證已臻明確，至於未論述之爭點；兩造其餘之攻擊或
    防禦方法；未經援用之證據，經本院斟酌後，認為均不足以
    影響本判決之結果，自無一一詳予論駁之必要，併此敘明。
八、據上論結，本件上訴為無理由，追加之訴為一部有理由，一
    部無理由，依民事訴訟法第463條、第385條第1項前段、第
    449條第1項、第450條、第78條、第79條前段，判決如主文
    。
中    華    民    國    97    年    11   月    5     日
                  民事第十四庭
                        審判長法  官  張  蘭
                              法  官  邱瑞祥
                              法  官  黃麟倫
正本係照原本作成。
不得上訴。
中    華    民    國    97    年    11    月    5     日
                              書記官  王敬端


司法院資訊處製作；財團法人民間司法改革基金會備份。
